【裁判字號】    95,簡上,514
【裁判日期】    950920
【裁判案由】    詐欺
【裁判全文】
臺灣高雄地方法院刑事判決             95年度簡上字第514號
上  訴  人
即  被  告  甲○
                      號
                      B 33.
上列上訴人因詐欺案件，不服本院高雄簡易庭中華民國94年10月
17日94年度簡字第5901號第一審簡易判決（聲請簡易判決處刑案
號：94年度偵緝字第1444號），提起上訴，本院管轄之第二審判
決如下：
    主  文
原判決撤銷。
甲○幫助意圖為自己不法之所有，以詐術使人將本人之物交付，
處有期徒刑月，如易科罰金，以佰元折算壹日。緩刑貳年。
    事  實
一、甲○罹患有情感性精神病，其判斷及認知能力均低於常人，
    且受該病症影響有認知功能下降情形，為精神耗弱之人，雖
    可預見一般取得他人金融帳戶使用之行徑，常與財產犯罪所
    需有密切之關聯，可能係為掩飾不法之財產犯罪，避免有偵
    查犯罪權限之執法人員循線查緝，以確保犯罪所得之不法利
    益，並掩人耳目，竟仍以縱有人以其金融帳戶實施詐欺取財
    犯行，亦不違背其本意之幫助犯意，於民國93年2 月9 日，
    在不詳地點，將其於77年6 月12日，在鳳山新富郵局所開立
    帳戶（局號：0000 000號、帳號：0000000 號）之存摺、印
    章、提款卡及密碼，提供予某真實姓名、年籍均不詳之成年
    人士使用，以此幫助該不詳姓名人士為詐欺取財犯行時，方
    便取得贓款及掩飾詐欺取財犯行。嗣該不詳人士於取得甲○
    所交付之上開帳戶存摺、提款卡及密碼後，隨即自行或提供
    予同集團之成員基於意圖為自己不法所有之犯意，於93 年2
    月28日，以電話向乙○○佯稱：伊有封中央健保局文件未收
    到，請撥打電話查詢帳戶內之金錢等語，致使乙○○誤信為
    真，依指示撥打電話，並依指示操作自動櫃員機，致將其在
    金融機構內共計新臺幣（下同）30,563元款項匯入甲○上開
    郵局帳戶中，而前開詐欺所得款項，隨即於同日由該不詳人
    士以提款卡自甲○上開郵局帳戶中領出得逞。嗣因乙○○查
    覺有異，報警處理，始循線查獲上情。
二、案經高雄縣政府警察局移送臺灣高雄地方法院檢察署檢察官
    聲請簡易判決處刑。
    理  由
壹、程序方面：
  (一)本件告訴人乙○○於警詢中之陳述，為被告以外之人於審判
    外之言詞陳述，而卷附之桃園縣警察局刑警隊受理刑事案件
    報案三聯單、鳳山新富郵局之客戶歷史交易清單、中華郵局
    股份有限公司鳳山郵局94年3 月2 日鳳營字第0940100286
    號函、該局高雄郵局94年年3 月31日高營字第0942000122號
    函、該局94年4 月21日高營字第0942001107號函、上訴人即
    被告甲○ (下稱被告)之 樂安醫院診斷證明書及劉光雄醫院
    95 年5月24日之診斷證明書、被告於該醫院之95年7 月5 日
    樂欽字第9507002 號函及被告之護理紀錄暨病歷資料影本、
    高雄市凱旋醫院之95年8 月22日高市凱醫成字第0950004803
    號函，則係被告以外之人於審判外之書面陳述，而公訴人及
    被告，就上開言詞及書面陳述，或未於本院審理過程中聲明
    異議，或同意將上開陳述作為證據，本院並審酌前開言詞及
    書面陳述作成時之情況均屬正常，且與本案相關之待證事實
    具有關連性，認適當作為證據，依刑事訴訟法第159 條之5
    第1 項、第2 項之規定，認上開陳述均具有證據能力。
  (二)證人陳克承即被告之子，於偵查中之證述業經具結，且所證
    與待證事實具關聯性，依刑事訴訟法第158 條之3 規定，當
    有證據能力。
貳、實體方面：
一、訊據被告固不否認申請開立上開郵局帳戶，而證人即被害人
    乙○○於94年2 月28日匯款30,563元至其上開郵局帳戶內之
    事實，惟矢口否認有何幫助詐欺之犯行，辯稱：伊不知道被
    害人乙○○被騙這事，該帳戶係供伊兒子匯款作為其生活費
    之用 (每半月匯錢4 千元)， 伊不需要賣郵局帳戶，伊將存
    摺、印章、金融卡等交予姓名年籍不詳之成年男子「阿富」
    幫伊領錢，阿富說領不到錢後，伊有看到「阿富」拿回來將
    上開存簿等物放置於伊之外套口袋中，但沒有檢查，後來伊
    告訴兒子說要將該帳戶自鳳山新富郵局轉到左營郵局，才發
    現存摺簿、金融卡、印章均不見了。如果伊有販賣存摺，就
    不會去郵局更換存摺簿，伊去更換存摺簿後，就將存摺簿放
    在牆壁的外套上，就沒有再使用了，後來警方說她有販賣帳
    戶，實際上伊沒有販賣該存摺等語。
二、經查：
  (一)證人即被害人乙○○於93年2 月28日，接獲不詳人士之電話
    ，向其佯稱：有中央健保局之文件，需查詢帳戶內之金額云
    云，致使證人乙○○誤信為真，而依指示操作自動櫃員機，
    致將其在金融機構內之30,563元款項匯入被告上開郵局帳戶
    等事實，業據證人乙○○於警詢時證述綦詳，並有中華郵政
    公司自動櫃員機交易明細表、乙○○之受理刑事案件報案三
    聯單、被告開戶資料及客戶歷史交易清單各1 份附卷可稽(
    見警卷第7 頁至14頁)， 足認證人乙○○指稱遭詐騙匯款30
    ,563 元 至被告所開立之上開郵局帳戶內，應堪採信。而依
    前揭客戶歷史交易清單之記載，證人乙○○匯至被告上開郵
    局帳戶之30,563元款項，於當日旋即遭人提領一空 (見警卷
    第14頁)， 足證被告開立之上開郵局帳戶確已遭該不詳人士
    用以充作詐騙被害人所得之匯款帳戶甚明。
  (二)被告於警詢時供稱：該帳戶係伊兒女用於匯款給伊生活費之
    用，約於93年1 、2 月份伊兒子要轉帳 (匯款)給 伊時，才
    發現遺失上開帳戶存摺；因伊不識字，身體不方便，所以提
    領該帳戶的錢，都委託他人幫伊提領，因次數太多，伊已忘
    記究係何人幫伊提領上開郵局帳戶，但伊請人代領時，均會
    告知別人密碼等語（見警卷第2 、3 頁），其後於偵查中改
    稱：伊將存摺交予姓名、年籍不詳綽號「阿富」之人幫伊去
    領款，「阿富」幫伊領了3 千元，並將存摺、金融卡、印章
    等還伊；伊亦不知金融卡密碼為何，亦不知如何丟掉的等語
    （見偵卷第15頁、22頁）；嗣於本院審理時先稱：阿富幫她
    領了3 千元後，將存摺、金融卡、印章等還給伊，伊將上述
    東西放置牆上的外套口袋中等語 (見本院卷第80頁)， 後改
    稱：阿富說領不到錢，伊有看到他將存摺、金融卡、印章等
    物，放置進伊之外套口袋中，但沒有檢查；伊也有去領錢，
    也不知道領多少次，每次都領4 千元等語（見本院卷第81
    頁、82頁)。 足見被告對於「其究係委託何人代其提領上開
    帳戶」，「是否知悉密碼」等，不僅警詢、偵查、本院審理
    中，先後所述反覆不一，甚至於本院同一審理期日中對於「
    綽號阿富之人是否有為其領到錢」、「被告究係委託代領，
    亦或是自己前往領款」各節，亦有前後供述矛盾情形，是其
    供述是否可信，已非無疑。
  (三)被告並無工作，其生活所需之金錢，均由其子女匯入其所開
    立之金融機構帳戶，供其花用等情，業據被告自承在卷 (
    見警卷第1-3 頁)， 核與證人陳克承即被告之子於偵查中結
    證之證述及該證人於本院以被告名義所提出之陳報狀稱：「
    該帳戶係被告子女，每半月匯款一次4 千元予被告，供作房
    租及生活費之用」等語（見偵緝卷第22頁、本院卷24頁)，
    互核相符。然被告除於86年6 月間某日申請更換印鑑，以及
    於93年2 月9 日申請語音系統服務，更換存摺，核發新卡及
    更換密碼外，於同年3 月2 日前並無申請掛失止付，或補領
    提款卡及存摺之紀錄，此有前揭中華郵政股份有限公司鳳山
    郵局94年3 月2 日鳳營字第0940100286號函及所檢附之客戶
    歷史交易清單各1 份在卷可稽 (見偵字卷第10 -13頁)， 是
    上開郵局帳戶果真係被告領取生活費用之帳戶，則被告每月
    至少均會透過該帳戶領取生活費用，縱使因不慎遺失，必然
    於隔月領取生活費時發現存摺遺失，豈有發現遺失後未即時
    申請掛失止付，且未曾申請補領存摺及提款卡之紀錄，是被
    告以前詞置辯，顯無可採。
  (四)自詐騙集團之角度審酌，其既知利用他人之帳戶掩飾犯罪所
    得，當知社會上一般正常之人如帳戶存摺、提款卡、印鑑遭
    竊或遺失，為防止拾得或竊得之人盜領其存款或做為不法使
    用而徒增訟累，必於發現後立即報警或向金融機構辦理掛失
    止付，在此情形下，如仍以該帳戶作為犯罪工具，則在渠等
    向他人詐騙，並誘使被害人將款項匯入該帳戶後，極有可能
    因帳戶所有人掛失止付而無法提領，則渠等大費周章從事犯
    罪行為，甘冒犯罪後遭追訴、處罰之風險，卻只能平白無故
    替原帳戶所有人匯入金錢，而無法遂行犯罪之目的，是以犯
    罪集團若非確定該帳戶所有人不會報警或掛失止付，並確信
    渠等能自由使用該帳戶提款、轉帳，當不至於以該帳戶從事
    犯罪。再衡諸被害人乙○○匯入款項至被告上開帳戶後，隨
    即於當日即遭領取，有該帳戶之歷史交易明細表在卷可佐(
    見警卷第13、14頁)， 益證該詐騙集團，於向被害人詐騙時
    ，確有把握該帳戶不會被帳戶所有人掛失止付，足見被告上
    開帳戶於93年2 月間，早已提供予詐騙集團手中運作，因此
    ，被告所辯請人代領、遺失云云，顯係臨訟編造之詞，不足
    採信。
  (五)被告並不識字，業經被告自承在卷外 (見警卷第3 頁)，而
    依前揭被告之客戶歷史交易清單之記載，被告除於93年2 月
    9 日更換提款卡外，尚申請語音系統服務，並更換提款卡密
    碼，而被告既然不識字，自不可能單獨完成前開揭申請語音
    服務及更換密碼之手續，被告雖曾辯稱：當日係伊兒子陪同
    前往云云 (見偵緝字卷第21頁)， 惟隨即改稱：當日係伊1
    人獨自前往辦理云云 (同上卷頁)， 斟酌被告於警詢自承不
    知何謂語音系統服務 (見警卷第2 頁)， 自不可能無端申請
    其不知如何使用之語音系統服務，足見當日確有某不詳人士
    陪同被告前往辦理前述更換提款卡、變更密碼及申請語音服
    務等手續，對照被告於更換提款卡後，並未再申請補發提款
    卡，而本件證人乙○○遭詐騙之30 ,563 元款項，係遭人使
    用同一提款卡自上開郵局帳戶中領出，堪認被告申請更換之
    提款卡，即係交付陪同其前往之不詳人士，而該不詳人士並
    自行或提供予同一集團之人以之充作向被害人詐騙之匯款工
    具，至為灼然。
  (六)按金融帳戶為個人之理財工具，而金融存款帳戶，攸關存戶
    個人財產權益之保障，專屬性甚高，衡諸常理，若非與本人
    有密切關係，不可能提供個人帳戶供他人使用，又參以坊間
    電視媒體，對於以簡訊通知中獎或其他類似之不法犯罪集團
    ，經常利用大量收購之他人存款帳戶，以隱匿其等詐欺取財
    犯罪之不法行徑，規避執法人員之查緝，並掩飾、確保因自
    己犯罪所得之財物，類此在社會上層出不窮之案件，亦多所
    報導並再三披露，且廣為民眾口耳相傳，則依一般人之社會
    生活經驗，苟見他人不自己申請開立帳戶而蒐集不特定人之
    帳戶使用，衡情應可預見收集之帳戶乃係被利用為與財產有
    關之犯罪工具。被告於行為時，已為成年人，並曾有工作經
    驗 (見本院卷66頁以下之鑑定報告)， 對此當無不知之理，
    竟仍提供上開郵局帳戶之存摺、提款卡及密碼供該不詳人士
    使用，縱無證據證明被告明知該不詳人士之犯罪態樣（按有
    可能係供詐欺、或擄車勒贖之用），然就該不詳人士嗣後將
    其提供之帳戶供作詐欺取財之用，並藉以方便取得贓款及掩
    飾其詐欺犯行不易遭人查緝，顯然不違反被告之本意，被告
    有幫助該不詳人士詐欺取財之未必故意至明。
  (七)綜上所述，本案事證明確，被告幫助詐欺之犯行，堪以認定
    。
三、被告行為後，如附表所示之相關法律均業經變更，並俱於民
    國95年7 月1 日施行，玆經整體比較結果，裁判時法並未較
    為有利，從而依刑法第2 條第1 項規定，自應適用各該行為
    時法，亦即修正前法至明。被告提供帳戶供他人實施詐欺取
    財之犯罪工具，所為係從事詐欺罪犯罪構成要件以外之行為
    ，核其所為，係犯修正前刑法第30條第1 項、第339 條第1
    項詐欺取財罪之幫助犯。依修正前刑法第30條第2 項規定，
    按正犯之刑減輕之。末按精神耗弱人之行為，得減輕其刑，
    修正前刑法第19條第2 項定有明文。被告罹患情感性精神病
    ，有樂安醫院診斷證明書1 紙在卷可參 (見偵緝卷第25頁)
    ，經本院針對被告為前開犯行時之精神狀態，送請高雄市立
    凱旋醫院為精神鑑定，經該院參酌被告之發展史、家庭史、
    生活史及疾病史，並經精神狀況檢查、心理測驗等鑑定程序
    ，認被告於案發前認知功能及現實感不好，對問題的判斷力
    和控制力會較一般人差，影響個人處理事務的能力，在案發
    時應係屬「精神耗弱之人」有該醫院出具之精神鑑定書1份
    在卷可考 (見本院卷第66-70 頁)。 被告為上揭犯行時既為
    精神耗弱之人，爰依行為時刑法第19條第2 項之規定減輕其
    刑 (該條文字雖有修正，然不影響精神耗弱之認定，應無新
    舊法比較問題)。 原判決以被告上開犯行事證明確，予以論
    罪科刑，固非無見，被告上訴否認犯行，空言指摘原判決不
    當，固無理由，惟原審既未予審酌被告犯罪時係屬精神耗弱
    之人，致漏未援引刑法第19條第2 項規定減輕其刑，容有未
    恰，應由本院撤銷改判。爰審酌被告本身雖未實際參與詐欺
    取財犯行，但其提供帳戶供不法犯罪集團使用，不僅造成執
    法機關不易查緝犯罪行為人，嚴重危害社會治安，助長社會
    犯罪風氣，更造成被害人求償上之困難，且犯後未坦認犯行
    ；惟念其係屬精神耗弱之人，精神狀態不若常人等一切情狀
    ，量處如主文所示之刑，並諭知易科罰金之折算標準，以資
    懲儆。至原審雖未及為新舊法比較，惟現行刑法第2 條第1
    項以適用行為時法為原則，且本案經比較結果，仍應適用行
    為時法為原則，已如前述，是原判決適用行為時法即無不當
    。
四、末查，被告前未曾受有期徒刑以上刑之宣告之事實，有臺灣
    高雄地方法院檢察署刑案資料查註紀錄表及臺灣高等法院被
    告前案紀錄表各一份在卷足按，經此偵審程序及科刑之教訓
    後，應能知所警惕，諒無再犯之虞，本院審酌被告罹患前開
    精神疾病，認對被告所受宣告之刑，以暫不執行為適當，爰
    併諭知緩刑二年，用啟自新（95年7 月1 日修正施行之刑法
    就第74條緩刑規定亦有所修正，然依最高法院95年第8 次刑
    事庭會議決議意旨，犯罪在新法施行前，而新法施行後為緩
    刑之宣告，應適用新法第74條之規定，附此敘明）。
據上論斷，應依刑事訴訟法第455 條之1 第1 項、第3 項、第36
9 條第1 項前段、第364 條、第299 條第1 項前段、刑法第2 條
第1 項、第74條第1 款、修正前 (下同)刑 法第339 條第1 項、
第19條第2 項、第41條第1 項前段，罰金罰鍰提高標準條例第1
條前段、刪除前同條例第2 條，判決如主文。
本案經檢察官朱菊芬到庭執行職務。
中    華    民    國    95    年    9     月    20    日
                  刑事第五庭    審判長法  官
                                      法  官
                                      法  官  張金柱
以上正本證明與原本無異。
不得上訴。
中    華    民    國    95    年         月        日
                                      書記官  蘇豫
附錄本案論罪科刑法條全文：
刑法第30條幫助他人犯罪者，為從犯。雖他人不知幫助之情者，
亦同。
從犯之處罰，得按正犯之刑減輕之。
刑法第339 條意圖為自己或第三人不法之所有，以詐術使人將本
人或第三人之物交付者，處5 年以下有期徒刑、拘役或科或併科
1 千元以下罰金。
以前項方法得財產上不法之利益或使第三人得之者，亦同。
前二項之未遂犯罰之。
┌───────────────────────────────────────────────┐
│附表：                                                                                        │
├──────┬─────────────┬─────────────┬───────┬────┤
│相關變更條文│行為時法（下稱舊法）之內容│裁判時法（下稱新法）之內容│比  較  理  由│備    註│
├──────┼─────────────┼─────────────┼───────┼────┤
│【罰金刑貨幣│依法律應處罰金、罰鍰者，就│中華民國94年1 月7 日法修正│刑法之貨幣單位│經按現行│
│單位之變更】│其原定數額得提高為2 倍至10│施行後，刑法分則編所定罰金│由「元（指銀元│法規所定│
│罰金罰鍰提高│倍（刑法乃係定明10倍）。第│之貨幣單位為新臺幣。94年1 │）」變更為「新│貨幣單位│
│標準條例第1 │1 條所定得提高倍數之規定，│月7 日刑法修正時，刑法分則│臺幣」，且刑法│折算新臺│
│條前段、第5 │於本條例修正後制定之法律，│編未修正之條文定有罰金者，│分則之罰金數額│幣條例第│
│條→刑法施行│不適用之；本條例修正前公布│自94年1 月7 日刑法修正施行│，亦視該分則先│2 條之規│
│法第1 之1條 │之法律，於本條例修正後修正│後，就其所定數額提高為30倍│前曾修正與否，│定折算後│
│第1 項、第2 │其罰金罰鍰數額或法律經全部│。但72年6 月26日至94年1 月│而分別提高3 或│等值，是│
│項          │修正而其罰金罰鍰數額未予變│7 日新增或修正之條文，就其│30倍。        │以新法並│
│            │更者，亦同。              │所定數額提高為3 倍。      │              │未較有利│
│            │                          │                          │              │。      │
├──────┼─────────────┼─────────────┼───────┼────┤
│刑法第33條第│罰金：（銀元）1 元以上。  │罰金：新臺幣1000元以上…。│罰金刑之下限，│舊法有利│
│5 款：罰金刑│                          │                          │由銀元10元（亦│        │
│下限變更    │                          │                          │經提高）即新臺│        │
│            │                          │                          │幣30元，提高為│        │
│            │                          │                          │新臺幣1000元  │        │
├──────┼─────────────┼─────────────┼───────┼────┤
│【易科罰金折│犯最重本刑為5 年以下有期徒│犯最重本刑為5 年以下有期徒│易科罰金折算標│舊法有利│
│算標準變更】│刑以下之刑之罪，而受6 個月│刑以下之刑之罪，而受6 個月│準由銀元300 元│        │
│修正前刑法第│以下有期徒刑或拘役之宣告…│以下有期徒刑或拘役之宣告者│即新臺幣900 元│        │
│41條第1 項前│得以（銀元，下同）1 元以上│，得以新臺幣1000元、2000元│，提高為以新臺│        │
│段、修正前罰│3 元以下折算1 日，易科罰金│或3000元折算1 日，易科罰金│幣1000元、2000│        │
│金罰鍰提高標│。依刑法第41條易科罰金…就│。                        │元或3000元折算│        │
│準條例第2 條│其原定數額提高為100 倍折算│                          │1日           │        │
│→現行刑法第│1 日；法律所定罰金數額未依│                          │              │        │
│41 條 第1 項│本條例提高倍數，或其處罰法│                          │              │        │
│前段        │條無罰金刑之規定者，亦同。│                          │              │        │
╠═══╤══╪═════════════╧═════════════╧═══════╪════╡
║整體比│舊法│詐欺罪                                                                │舊法最低│
║      │    │5 年以下有期徒刑、拘役或銀元10000 元即新臺幣30000 元以下、銀元10元即新│度刑較低│
║      │    │臺幣30元以上罰金                                                      │        │
║      ├──┼───────────────────────────────────┤，較為有│
║較結果│新法│5 年以下有期徒刑、拘役或新臺幣3 萬元以下、新臺幣1000元以上罰金        │利      │
╚═══╧══╧═══════════════════════════════════╧════╛


司法院資訊處製作；財團法人民間司法改革基金會備份。
